ACORDAO-COMPLETO-2546336

ACÓRDÃO 1427/2023 ATA 3/2023 - SEGUNDA CÂMARA

VISTOS, relatados e discutidos estes Embargos de Declaração opostos contra o Acórdão 3298/2022-TCU-Segunda Câmara, por meio do qual foram julgadas irregulares as contas dos Srs. Raniery Araújo Coelho, Osvino Juraszek e Hilton Gomes Pereira atinentes à gestão do Serviço Nacional de Aprendizagem Comercial, Administração Regional no Estado de Rondônia - Senac/RO, no exercício de 2012, e lhes foi aplicada a multa prevista no art. 58, inciso I, da Lei 8.443/1992.
ACORDAM os Ministros do Tribunal de Contas da União, reunidos em sessão da Segunda Câmara, ante as razões expostas pelo Relator, em:
9.1. nos termos dos arts. 32, inciso II, e 34 da Lei 8.443/1992, conhecer dos presentes Embargos de Declaração para, no mérito, rejeitá-los; e
9.2. dar ciência desta deliberação aos embargantes e aos seus representantes legalmente constituídos nos autos, nos termos do art. 179, § 7º, do Regimento Interno/TCU.

Embargos de Declaração opostos contra o Acórdão Acórdão 3.298/2022-2ª Câmara, por meio do qual foram julgadas irregulares as contas dos Srs. Raniery Araújo Coelho, Osvino Juraszek e Hilton Gomes Pereira atinentes à gestão do Serviço Nacional de Aprendizagem Comercial  Administração Regional no Estado de Rondônia  Senac/RO no exercício de 2012 e lhes foi aplicada a multa prevista no art. 58, inciso I, da referida lei.

Segunda Câmara

Serviço Nacional de Aprendizagem Comercial, Administração Regional no Estado de Rondônia - Senac/RO (03.581.871/0001-34).

3. Entidade: Serviço Nacional de Aprendizagem Comercial, Administração Regional no Estado de Rondônia - Senac/RO (03.581.871/0001-34).

13.1. Ministros presentes: Vital do Rêgo (Presidente), Augusto Nardes e Antonio Anastasia.
13.2. Ministro-Substituto convocado: Marcos Bemquerer Costa (Relator).

MARCOS BEMQUERER

Ministro-Substituto Marcos Bemquerer Costa.

Trata-se dos Embargos de Declaração (peça 155) opostos pelos Srs. Osvino Juraszek, Hilton Gomes Pereira e Raniery Araújo Coelho contra o Acórdão 3298/2022-TCU-Segunda Câmara (peça 102) , por meio do qual foram julgadas irregulares as suas contas referentes à gestão do Serviço Nacional de Aprendizagem Comercial, Administração Regional no Estado de Rondônia - Senac/RO, no exercício de 2012, e lhes foi aplicada a multa prevista no art. 58, inciso I, da Lei 8.443/1992, nos termos seguintes: 
"9.2. com fundamento nos arts. 1º, inciso I, 16, inciso III, alínea 'b', e 19, parágrafo único, e 23, inciso III, da Lei 8.443/1992, julgar irregulares as contas dos Srs. Raniery Araújo Coelho, Osvino Juraszek e Hilton Gomes Pereira, e aplicar-lhes, individualmente, a multa prevista no art. 58, inciso I, da referida lei, nos valores adiante especificados, fixando-lhes o prazo de 15 (quinze) dias, a contar da notificação, para que comprovem, perante o Tribunal (art. 214, inciso III, alínea 'a', do Regimento Interno/TCU) , o recolhimento da dívida ao Tesouro Nacional, atualizada monetariamente desde a data deste Acórdão até a do efetivo recolhimento, se for paga após o vencimento, na forma da legislação em vigor:
	Responsável
	Valor (R$) 

	Raniery Araújo Coelho
	8.000,00

	Osvino Juraszek
	16.000,00

	Hilton Gomes Pereira
	10.000,00

	9.3. autorizar, caso requerido, nos termos do art. 26 da Lei 8.443/1992, o parcelamento da dívida a que se refere o subitem anterior em até 36 (trinta e seis) parcelas mensais e sucessivas, sobre as quais incidirão os correspondentes acréscimos legais (multa: atualização monetária) , esclarecendo aos responsáveis que a falta de pagamento de qualquer parcela importará no vencimento antecipado do saldo devedor, sem prejuízo das demais medidas legais;
	9.4. autorizar, desde logo, nos termos do art. 28, inciso II, da Lei 8.443/1992, a cobrança judicial das dívidas, caso não atendidas as notificações;"
2. 	Irresignados, os Embargantes alegam que a deliberação recorrida contém contradições: 
	2.1. entre o expresso reconhecimento da conexão desta prestação de contas com a representação versada no TC-Processo 013.174/2012-6 e a nova aplicação de multa por condutas já sancionadas naquela representação, quais sejam, a contratação indevida do Sr. Vitor Pinheiro Lima e a restrição à competitividade do Pregão Presencial 7/2012; em particular, mencionam que o Sr. Osvino Juraszek tornou a ser punido nestas contas por falhas na mencionada licitação, já sancionadas naquele outro feito; 
	2.2. na aplicação de multa ao Sr. Raniery Araújo Coelho em decorrência da contratação indevida do Sr. Vitor Pinheiro Lima, fato pelo qual ele teria sido expressamente exculpado no TC-Processo 013.174/2012-6. 
3.	Por fim, requerem que sejam sanadas as contradições acima especificadas, a fim de que constem na síntese do voto do TC-Processo 029.636/2013-2 somente os atos que ainda não foram apreciados e não estão no rol da TC-Processo 013.174/2012-6.  
	É o Relatório.

Leonardo Soares Pires, OAB 7.495/PI; e Márcio Augusto Ramos Tinoco, 56.679/DF.

Não atuou.

EMBARGOS DE DECLARAÇÃO EM PRESTAÇÃO DE CONTAS. ALEGAÇÃO DE CONTRADIÇÃO NA DELIBERAÇÃO IMPUGNADA. CONHECIMENTO. INEXISTÊNCIA DO VÍCIO ALEGADO. REJEIÇÃO DOS EMBARGOS. CIÊNCIA.

PRESTAÇÃO DE CONTAS (PC)

não atuou.

Examinam-se os Embargos de Declaração opostos pelos Srs. Osvino Juraszek, Hilton Gomes Pereira e Raniery Araújo Coelho contra o Acórdão 3298/2022-TCU-Segunda Câmara, por meio do qual as suas contas referentes à gestão do Serviço Nacional de Aprendizagem Comercial, Administração Regional no Estado de Rondônia - Senac/RO, no exercício de 2012, foram julgadas irregulares e lhes foi aplicada a multa prevista no art. 58, inciso I, da Lei 8.443/1992.
2.	Os recorrentes alegam que alguns fatos tidos por ilegais nesta prestação de contas - a contratação indevida do Sr. Vitor Pinheiro Lima e a restrição à competitividade do Pregão Presencial 7/2012 - já haviam sido examinados na Representação versada no TC-Processo 013.174/2012-6, resultando na aplicação de multa ou na expressa exclusão da reprovabilidade da conduta de um dos responsáveis. Por essa razão, haveria contradição entre o reconhecimento da conexão dos dois feitos e o sancionamento implementado neste processo.
3.	Adicionalmente, sustentam que o tópico destinado à síntese do Voto que orientou a prolação do Acórdão 3298/2022-TCU-Segunda Câmara não deveria conter referência a atos já sancionados em sede de representação, para não render ensejo a nova apenação.
4.	No tocante à admissibilidade, foram atendidas a legitimidade ativa dos embargantes e a alegação de hipótese de cabimento prevista no art. 34, caput, da Lei 8.443/1992, sob a modalidade de contradição do julgado impugnado. A tempestividade recursal foi observada, pois o representante legal dos embargantes foi notificado sobre a prolação do Acórdão 3298/2022-TCU-Segunda Câmara em 21/07/2022 (peças 141-143) de modo que o Recurso, protocolado em 1º/08/2022 (peça 155) , é tempestivo e merece ser conhecido. 
5.	No mérito, registro, preliminarmente, que os embargos de declaração são, em regra, recurso integrativo, que objetivam expungir da decisão embargada os vícios de omissão, contradição ou obscuridade. Vicente Greco Filho assim define esses vícios da deliberação:
" (...) obscuridade: defeito consistente na difícil compreensão do texto da sentença e pode decorrer de simples defeito redacional ou mesmo de má formulação de conceitos, havendo obscuridade quando a sentença está incompreensível no comando que impõe e na manifestação de conhecimento e vontade do juiz.
contradição: afirmação conflitante, quer na fundamentação, quer entre a fundamentação e a conclusão, sendo que, nesses casos, a correção da sentença, em princípio, não levaria a uma verdadeira modificação da sentença, mas apenas a um esclarecimento de seu conteúdo.
omissão: caso em que a sentença é complementar, passando a resolver questão não solucionada, ganhando substância, portanto, sendo que as questões que devem ser resolvidas pelo juiz são todas as relevantes postas pelas partes para a solução do litígio, bem como as questões de ordem pública que o juiz deve resolver de ofício, como, por exemplo, a coisa julgada." (in Direito Processual Civil Brasileiro 11ª edição, 2º Volume, Editora Saraiva, p. 259/260) .
6.	No mesmo sentido, o seguinte entendimento do Supremo Tribunal Federal: "A contradição que dá margem aos embargos declaratórios é a que se estabelece entre os termos da própria decisão judicial - fundamentação e dispositivo - e não a que porventura exista entre ela e o ordenamento jurídico; menos ainda a que se manifeste entre o acórdão e a opinião da parte vencida" (RHC-ED 79785/RJ, DJ 23/5/2003, p. 31, Ministro Sepúlveda Pertence) .
7.	Ou seja, a contradição apta a ser sanada pela oposição dos embargos declaratórios é a que se estabelece entre os termos da própria decisão, compreendida no âmbito desta Corte como o conjunto Relatório, Voto (Proposta de Deliberação) e Acórdão, e não a que porventura exista entre as razões de decidir e os fatos alegados, a doutrina, a jurisprudência ou a interpretação do ordenamento jurídico que o recorrente entenda adequada.
8.	No mérito, não existem as contradições apontadas. Exatamente por reconhecer a conexão entre as matérias tratadas no TC-Processo 013.174/2012-6 e neste TC-Processo 029.636/2013-2 é que a deliberação embargada deixou de aplicar multa pelos atos sancionados naquela representação, conforme consta expressamente na parte final do Voto em embasou a deliberação ora embargada: 
"87. 	Em vista das ocorrências acima mencionadas, cabe julgar irregulares as contas dos Srs. Raniery Araújo Coelho, Osvino Juraszek e Hilton Gomes Pereira, com fundamento no disposto no art. 16, inciso III, alínea b, da Lei 8.443/1992, e aplicar-lhes a multa prevista no art. 58, inciso I, do mencionado diploma, em relação às irregularidades que foram apuradas nestas contas, evitando o bis in idem nas ocorrências sancionadas no TC Processo 013.174/2012-6." (Grifei) 
9.	Com efeito, a penalidade aplicada por meio do Acórdão 3298/2022-TCU-Segunda Câmara decorreu tão somente de atos trazidos a lume nesta prestação de contas (falhas em locações ou cessões de uso imobiliárias, sob a responsabilidade dos três embargantes, e restrição indevida à habilitação de licitantes na Concorrência 16/2012, sob a alçada do Sr. Osvino Juraszek) . 
10.	Tomou-se o cuidado de não impor multa, nas contas, sobre as ocorrências sancionadas no TC-Processo 013.174/2012-6, evitando-se, assim, dupla apenação da mesma natureza pela mesma conduta, o que constituiria bis in idem. O quantum da multa foi calculado com base na hipótese de cabimento prevista no art. 58, inciso I, da Lei 8.443/1992 e das faixas percentuais de valor estipuladas no art. 268 do Regimento Interno/TCU, na fase de dosimetria da pena.  
11.	 Para evidenciar que não houve dupla aplicação de multa pelas mesmas condutas ensejadoras das multas na representação e na prestação de contas, passo a descrever os fundamentos de fato dos Acórdão 55/2016-TCU-Plenário (peças 13 e 14) e do Acórdão 3298/2022-TCU-Segunda Câmara (peças 102 e 103) , ambos da minha lavra. 
12.	A Representação de que tratou o TC-Processo 013.174/2012-6 foi apreciada pelo Acórdão 55/2016-TCU-Plenário, mantido em sede de embargos por meio do Acórdão 1358/2016-TCU-Plenário (peça 16) , sob a minha relatoria, dos pedidos de reexame não conhecidos mediante o Acórdão de Relação 3.120/2016-Plenário (peça 19) e dos embargos rejeitados pelo Acórdão 71/2017-TCU-Plenário (peça 20) , os dois últimos sob a relatoria do Ministro José Múcio Monteiro.
13.	O Voto condutor do Acórdão 55/2016-TCU-Plenário (peça 14) esclareceu que a sanção pecuniária aplicada ao Sr. Raniery Araújo Coelho na representação decorreu: a) da manutenção da Sra. Giselle Araújo dos Santos, sua cônjuge/companheira, em cargo comissionado, contrariando os princípios constitucionais da legalidade, da impessoalidade e da moralidade, inscritos no art. 37, caput, da Constituição Federal; e b) da manutenção do Sr. Vitor Pinheiro Lima, filho do Sr. Osmar Santana Lima, então Presidente do Sindicato do Comércio Varejista de Peças e Acessórios para Veículos do Estado de Rondônia - Sindipeças/RO, em cargo permanente para cujo provimento não houve processo seletivo, contrariando o art. 53 do Regulamento de Pessoal do Senac/RO. É o que consta do trecho abaixo reproduzido:
"5.	O Sr. Raniery Araújo Coelho, Presidente do Senac/RO, foi instado a apresentar razões de justificativa acerca dos seguintes fatos:
	a) por manter em cargo comissionado de Consultora e da função gratificada de Diretora da Divisão Administrativa e Financeira do Senac/RO cônjuge/companheira - Sra. Giselle Araújo dos Santos -, contrariando os princípios constitucionais da legalidade, da impessoalidade e da moralidade (art. 37, caput, da Constituição Federal) ;
	b) por manter em cargo permanente o filho de dirigente de entidade sindical, contratado sem a realização de processo seletivo - Sr. Vitor Pinheiro Lima -, contrariando o artigo 53 do Regulamento de Pessoal do Senac/RO no Estado de Rondônia (Resolução Senac 646/1992) .
 (...) 
11.	Relativamente ao ato envolvendo a Sra. Giselle Araújo dos Santos, cabe rememorar, desde logo, que, segundo a jurisprudência dominante deste Tribunal (Acórdãos ns. 2.455/2012 e 843/2015, ambos deste Plenário, entre outros julgados) , as entidades do Sistema S estão sujeitas aos princípios consubstanciados no art. 37 da Constituição Federal, devendo observar especialmente os princípios da moralidade, da impessoalidade e da isonomia, sendo vedada a nomeação de cônjuge, companheiro ou parente em linha reta, colateral ou por afinidade, até o terceiro grau, para o seu quadro de funções de confiança.
12.	Nessa linha de entendimento, trago, a título de exemplo, parte do Voto que fundamentou o Acórdão 843/2015-TCU-Plenário, da relatoria do Ministro Augusto Nardes, que tratou de situação assemelhada à posta nestes autos:
'Entretanto, o responsável não justifica as nomeações das Sras. Irlanda Cavalcante de Castro (sobrinha) , Marília Costa Arcoverde (nora) e Aline Beatriz D. de Carvalho Aguiar (sobrinha) para cargo em comissão, durante a sua gestão, caracterizando beneficiamento pessoal, em desacordo com os princípios da imparcialidade, moralidade e isonomia.
18.	Em reforço a essa convicção, reproduzo trecho da instrução preliminar (peça 15) , que melhor representa a jurisprudência do Tribunal em relação ao Sistema S:
'12.1.5 Além do disposto acima, as entidades do Sistema S estão sujeitas às normas gerais consubstanciadas no artigo 37 da Constituição Federal vigente, no que diz respeito à admissão de pessoal e à contratação de obras/serviços e às aquisições, devendo observar, especialmente, os princípios da moralidade, impessoalidade e isonomia. É o que se depreende da jurisprudência deste Tribunal (Decisão 907/1997-P; Acórdãos 2.013/2003, 2.371/2003, 2.314/2004; 2.073/2004; 146/2007- 1ª Câmara; 629/2001, 1.120/2003, 1.224/2003 1.427/2003, 2.452/2004, 2.542/2004-2ª Câmara; 1461/2006-Plenário) . O entendimento desta Colenda Corte parte da premissa de que as entidades em tela prestam serviços de interesse público ou social, são beneficiadas com recursos oriundos de contribuições parafiscais pelos quais hão de prestar contas à sociedade.
12.1.6 Convém, ainda, observar que a vedação para a nomeação de cônjuge, companheiro ou parente em linha reta, colateral ou por afinidade, até o terceiro grau, nos normativos que tratam da matéria: Súmula Vinculante do SFT n. 13; Decreto 7.203/2010 (Regimento Interno do STF) , Resolução n. 7/2005 do Conselho Nacional de Justiça e Lei n. 9.427/1996 (Regime Jurídico dos Servidores do Poder Judiciário da União) , dizem respeito a cargo em comissão ou função comissionada, e não para cargo efetivo. Já no Regulamento do Sesc a proibição é indistinta.'
13.	No caso ora em exame, tanto a Sra. Giselle Araújo dos Santos quanto o Presidente do Senac/RO ofereceram razões de justificativa no sentido de que a contratação ocorreu na época em que Sr. Raniery Araújo Coelho não era Presidente do Senac, e que a empregada mantém conduta compatível com a função/cargo, não sendo verificados benefícios em seu favor. 
14.	Importa lembrar que o Sr. Raniery não foi ouvido em razão da contratação, mas por manter cônjuge/companheira em cargo comissionado e em função gratificada. 
15.	A Secex/RO confirma que a nomeação da Sra. Giselle Araújo dos Santos se deu sob a gestão do Sr. Francisco Teixeira Linhares, presidente falecido em maio de 2010. Todavia, o ato de nomeação ocorreu no dia seguinte à eleição do Sr. Raniery Araújo Coelho para o cargo de vice-presidente da Fecomércio/RO. 
16.	Ademais, com a posse no mencionado cargo, em junho de 2004, o Sr. Raniery também passou a ser dirigente do Senac/RO (assumia a presidência do Senac/RO nas ausências do Sr. Francisco Teixeira Linhares) . Após o falecimento do Sr. Francisco Teixeira Linhares, ocorrido em 8/5/2010, o Sr. Raniery assumiu de forma permanente a administração da Fecomércio/RO, do Sesc/RO e do Senac/RO, sendo que, em 2014, ele foi eleito presidente do referido Sistema, para o período de 23/06/2014 a 22/06/2018.
17.	Com base nas informações acima, entendo, em consonância com a unidade técnica, que a manutenção da Sra. Giselle Araújo dos Santos em cargo comissionado de Consultora e na função gratificada de Diretora da Divisão Administrativa e Financeira do Senac/RO contrariou os princípios constitucionais da legalidade, da impessoalidade e da moralidade (art. 37, caput, da CF) .
18.	O cargo comissionado e a função gratificada exercidos pela Sra. Giselle Araújo dos Santos, bem como os cargos comissionados exercidos pelos demais diretores, são de livre nomeação do Presidente do Senac/RO e, por sua própria natureza, têm caráter provisório/transitório.
19.	Ainda que o responsável tenha optado por manter no cargo os diretores nomeados pelo anterior presidente, não poderia manter em cargo comissionado e/ou função gratificada cônjuge/companheira ou parentes (afins ou consanguíneos) , em razão da vedação constitucional referida.
20.	Relativamente à manutenção em cargo permanente do filho de dirigente de entidade sindical, Sr. Vitor Pinheiro Lima, contrariando o artigo 53 do Regulamento de Pessoal do Senac/RO no Estado de Rondônia (Resolução/Senac n. 646/1992) , restou comprovada nesta Representação a contratação do aludido empregado, em abril de 2008, sem a realização de qualquer processo seletivo, na época em que seu pai, Osmar Santana Lima, era Presidente do Sindicato do Comércio Varejista de Peças e Acessórios para Veículos do Estado de Rondônia - Sindipeças/RO.
21.	O exame efetivado neste processo pela Secex/RO é suficiente para caracterizar a irregularidade, mormente considerando a transgressão ao próprio Regulamento de Pessoal do Senac-AR/RO (Resolução Senac 646/1992 - peça 12) , cujo art. 53 foi assim redigido:
'Art. 53 - Não poderão ser admitidos como servidores do Senac parente até o terceiro grau civil (afim ou consanguíneo) do Presidente e dos membros efetivos e suplentes do Conselho Regional do Senac ou Sesc, bem como de dirigentes de Entidades Sindicais ou civis do comércio, patronais ou de empregados, da correspondente área territorial da Federação do Comércio.'
22.	As razões de justificativa são no sentido de que a contratação teria ocorrido na gestão anterior e obedecido a Resolução/AR/Senac n. 010/2005 (peça 38, p. 114-116) , a qual prevê candidatura a banco de talentos e possibilidade de recrutamento interno.
23.	Este Tribunal já consolidou o entendimento de que os entes do Sistema S podem adotar formas de seleção de pessoal com menor rigor do que as exigidas para o concurso público, desde que assegurada a observância aos princípios da legalidade, da impessoalidade, da moralidade, da isonomia, da eficiência, da publicidade, e a adoção de critérios objetivos nos procedimentos de seleção e recrutamento.
24.	Porém, no caso presente, ainda que se considerasse válida a contratação com base na Resolução AR Senac 010/2005 e que tenham sido seguidos os procedimentos nela estabelecidos, a contratação de parente de dirigente de entidade sindical contrariou o artigo 53 da Resolução/Senac n. 646/1992 (peça 12) .
25.	Demais disso, conforme noticiado nos autos, no mês seguinte à contratação do Sr. Vitor (abril de 2008) , o Senac/RO publicou Edital de Recrutamento e Seleção Interna e Externa n. 001/2008 (peça 9, p. 300-313) para cargo de instrutor na área de informática, cujo subitem 29.3.6 estipula como requisito para a contratação que o candidato apresente declaração de que não é parente de dirigentes de entidades sindicais.
26.	Ante todo o exposto, devem ser fixados prazos para a regularização das situações da Sra. Giselle Araújo dos Santos e do Sr. Vitor Pinheiro Lima, cabendo também apenar o Sr. Raniery Araújo Coelho, que deveria ter adotado as providências pertinentes, desde que assumiu a gestão do Senac/RO.
27.	Registro, somente, que no caso do empregado contratado, Sr. Vitor Pinheiro Lima, deve ser instaurado o contraditório, previamente à dispensa ora discutida, por tratar de contrato de trabalho, diferentemente do caso da Sra. Giselle Araújo dos Santos, que ocupou cargos de livre provimento."
14.	Ao contrário do que afirma o embargante, a deliberação proferida na Representação em nenhum momento afastou a responsabilidade do Sr. Raniery Araújo Coelho pela preservação do Sr. Vitor Pinheiro Lima no exercício de cargo permanente. Ao revés, no item 26 do Voto, após expor os motivos pelos quais a contratação do empregado era irregular, afirmou categoricamente que cabia ao ora Embargante sanar a situação após ter assumido a condução do Senac/RO. Mas, ainda que a alegada divergência entre o Acórdão 55/2016-TCU-Plenário e o Acórdão 3298/2022-TCU-Segunda Câmara existisse, ela não seria apta a ser tratada mediante Embargos de Declaração. 
15.	Quanto ao Sr. Osvino Juraszek, o Voto que orientou o mencionado Acórdão 55/2016-TCU-Plenário evidencia que a multa aplicada ao responsável decorreu da restrição ao caráter competitivo do Pregão Presencial 7/2012. Confira-se:
"29.	Foi promovida a audiência do Sr. Osvino Juraszek, delegado representante do Presidente do Senac/RO, por autorizar/homologar o referido Pregão, nas condições caracterizadas pela Secex/RO.  O edital vinculado ao Pregão Presencial 007/2012 continha exigência indevida de que uma mesma empresa prestasse os serviços de manutenção em ar-condicionado de uso predial e de manutenção em ar-condicionado de uso automotivo (mesmo lote) . Tais serviços, no comércio, são prestados por empresas de natureza/atividades diferentes, sendo que até os fabricantes dos aparelhos são diferentes, o que demonstra a existência de mercados distintos.
30.	Como não se veem empresas que realizam ambos os serviços de forma concomitante, fazer tal exigência restringe em demasia a competitividade e levanta dúvidas acerca da impessoalidade da licitação, principalmente se for considerado que o antigo sócio da única empresa que apresentou proposta, Osmar Santana Lima (sócio administrador da empresa Lima & Paiva Ltda. - ME até maio de 2012) , faz parte do Conselho Regional do Senac/RO (peça 9, p. 211, e TC Processo 029.636/2013-2, peça 2, p. 6) .
31.	O responsável alega, em resumo, que foram feitas três cotações de preços por empresas que executam ambas as atividades exigidas e de que não houve prejuízo financeiro. 
32.	Entretanto, tais argumentos não têm respaldo documental, pois, conforme enfatiza a unidade técnica na instrução parcialmente reproduzida no Relatório antecedente, ao examinar os orçamentos constantes dos autos do pregão presencial (peça 9, p. 82-84) , foi observado que:
	a) o orçamento para ar-condicionado predial mensal da empresa Arcoron era inferior ao da empresa Lima & Paiva Ltda. - ME em R$ 8.861,20 (R$ 17.536,20 - R$ 8.675,00) , ou seja, o orçamento da empresa Arcoron era menos da metade do orçamento da empresa Lima & Paiva;
	b) não houve cotação da empresa Arcoron para a manutenção de ar-condicionado automotivo, não havendo explicações para essa ausência, mas já demonstrando a inconsistência dos argumentos do responsável sobre três propostas válidas de preços para todos os serviços requeridos;
	c) chama a atenção a variação de preços entre os três orçamentos para manutenção de ar-condicionado predial, diferenças desse tipo (de até quatro vezes) não ocorre em mercados competitivos, o que também levanta suspeitas acerca da regularidade da licitação.
33.	A respeito da alegação de que o contrato vem sendo executado e jamais houve descumprimento por parte da contratada, verifica-se que, da consulta ao Contrato celebrado entre o Senac/RO e a empresa Lima & Paiva em decorrência do Pregão em causa, n. 049/2012 (peça 9, p. 186 e seguintes) , de fato, o instrumento teria a expectativa de vigência de 12 meses, com início em 07/08/2012 e término de pleno direito em 06/08/2013, podendo ser prorrogado por até 48 meses, por termo aditivo, desde que o preço praticado ainda seja o melhor para o Senac (Cláusula Oitava) .
34.	Em que pesem tais disposições, a Assessoria do Gabinete deste Relator, em contato com a Secex/RO, obteve a informação de que não estão sendo firmados aditivos para a extensão do prazo de vigência, valendo-se a entidade da possibilidade prevista na referida Cláusula, sendo confirmada a data de agosto de 2016 para o término contratual.
35.	Tendo em vista os vícios detectados nas exigências do Pregão Presencial 007/2012, a unidade instrutiva entende ser o caso de aplicar multa ao responsável, além de fixar o prazo de cento e oitenta dias para que a entidade providencie o cancelamento do respectivo contrato.
36.	Concordo com a proposta de apenação ao Sr. Osvino Juraszek, mas deixo de acolher a sugestão de cancelamento do Contrato n. 049/2012, tendo em vista que não foram apontados indícios de dano ao erário e que grande parte da vigência do contrato já terá se escoado - mormente se este Tribunal fixar o prazo de cento e oitenta dias para a mencionada providência -, o que deverá acontecer em meados de 2016, em data próxima do término contratual.
37.	Ademais, dadas as disposições da Cláusula Oitava indicada no item 33 acima, não há mais previsão contratual possível de prorrogação desse instrumento, cabendo à entidade adotar as medidas pertinentes à instauração do competente processo licitatório, escoimado da irregularidade apontada nesta Representação, se tiver necessidade da prestação dos serviços similares aos que ora são abordados."
16.	As ocorrências acima mencionadas contribuíram para que o mérito das contas anuais de 2012 fosse valorado como irregular por meio do Acórdão 3298/2022-TCU-Segunda Câmara. Mas as multas aplicadas por meio do Acórdão ora embargado deveram-se a outras ocorrências examinadas no bojo das contas, como informado no item 9 supra e pode ser confirmado no seguinte trecho da decisão embargada (peça 103) : 
"82.	Quanto ao Sr. Raniery Araújo Coelho, Presidente do Conselho Regional do Senac/RO, restaram comprovadas as seguintes irregularidades no exercício de 2012:
	a) manutenção de sua cônjuge/companheira, Sra. Giselle Araújo dos Santos, em cargo comissionado de Consultora e da função gratificada de Diretora da Divisão Administrativa e Financeira do Senac/RO, contrariando os princípios constitucionais da legalidade, da impessoalidade e da moralidade (art. 37, caput, da Constituição Federal) , e de filho de dirigente de entidade sindical, Sr. Vitor Pinheiro Lima, em cargo permanente de instrutor, sem a realização de processo seletivo, em desacordo com os mencionados princípios constitucionais e ainda com o art. 53 do Regulamento de Pessoal do Senac/RO no Estado de Rondônia aprovado pela Resolução Senac 646/1992 (TC Processo 013.174/2012-6, Acórdão 55/2016-TCU-Plenário) ;
	b) falhas nas locações ou cessões de uso imobiliárias: ausência de prévia avaliação mercadológica dos imóveis objeto do Termo de Cessão de Uso de Instalações Físicas em Jaru/RO e dos Contratos de Locação 61/2012 e 73/2012; não demonstração de parâmetros objetivos que justificassem o montante das despesas acessórias incorridas no Contrato 73/2012; e falta de especificação do aluguel e dos serviços envolvidos no Contrato 61/2012 (TC Processo 029.636/2013-2) .
83. 	Essas irregularidades foram cometidas no exercício das competências que lhe foram conferidas pelo Regimento do Senac, aprovado pela Resolução Senac 855/2007 (peça 102) , consistentes em "aprovar as operações imobiliárias da Administração Regional", ad referendum do colegiado, e "assumir, ativa e passivamente, encargos e obrigações, inclusive de natureza patrimonial ou econômica, de interesse da AR" e "superintender a administração regional do Senac" (arts. 21, alíneas i e m, 12, alínea p, e 24, inciso II, a, do citado Regimento) .
84. 	O Sr. Osvino Juraszek, participou dos seguintes atos eivados de irregularidade, na condição de Presidente em Exercício do Senac/RO, em substituição ao Sr. Raniery Araújo Coelho:
	a) autorização/homologação do Pregão Presencial 7/2012, apesar da restrição à competitividade, pela exigência de que uma mesma empresa prestasse serviços de natureza distinta, consistente na manutenção de ar-condicionado de uso predial e automotivo (TC Processo 013.174/2012-6, Acórdão 55/2016-TCU-Plenário) 
	b) falhas nas locações ou cessões de uso imobiliárias: ausência de prévia avaliação mercadológica dos imóveis objeto do Contratos de Locação 2569/2012 e 55/20121 e dos Termos de Cessão de Uso em de Instalações Físicas em Guajará Mirim, Candeias do Jamari e Ariquemes/RO; e não demonstração de parâmetros objetivos que justificassem o montante das despesas acessórias acrescidas ao preço da locação nos Contratos 16/2012 e 10/2012 (TC Processo 029.636/2013-2) ;
	c) restrição indevida à habilitação de licitantes na Concorrência 16/2012, devido às exigências; mínimo de dois atestados de capacidade técnica; registro da empresa e do responsável técnico no Crea/RO e no CAU/RO como requisito de habilitação; comprovação de quitação das anuidades junto aos conselhos profissionais; os profissionais indicados para elaborar os projetos faziam parte do quadro de profissionais da empresa; e licença de no mínimo dois softwares para o desenvolvimento de projetos (TC Processo 029.636/2013-2) .
85. 	O Sr. Hilton Gomes Pereira, Diretor Regional do Senac/RO, foi signatário de atos de locações ou cessões de uso imobiliárias em que se constataram as seguintes falhas: ausência de prévia avaliação mercadológica dos imóveis objeto do Contratos de Locação 2569/2012, 55/2012, 61/2012 e 73/2012 e dos Termos de Cessão de Uso em de Instalações Físicas em Guajará Mirim, Jaru, Candeias do Jamari e Ariquemes/RO; não demonstração de parâmetros objetivos que justificassem o montante das despesas acessórias acrescidas ao preço da locação nos Contratos 16/2012, 10/2012 e 73/2012; e falta de especificação do preço do aluguel e dos serviços envolvidos no Contrato 61/2012 (TC Processo 029.636/2013-2) .
86.	Essas irregularidades foram praticadas no exercício das competências atribuídas ao Departamento Regional, especialmente a de assistência ao Conselho Regional (art. 22, alínea c) , cuja iniciativa lhe compete, nos termos do art. 24, inciso IV, d, Regimento do Senac, aprovado pela Resolução Senac 855/2007 (peça 102) .
87. 	Em vista das ocorrências acima mencionadas, cabe julgar irregulares as contas dos Srs. Raniery Araújo Coelho, Osvino Juraszek e Hilton Gomes Pereira, com fundamento no disposto no art. 16, inciso III, alínea b, da Lei 8.443/1992, e aplicar-lhes a multa prevista no art. 58, inciso I, do mencionado diploma, em relação às irregularidades que foram apuradas nestas contas, evitando o bis in idem nas ocorrências sancionadas no TC Processo 013.174/2012-6."
17.  	Carece de fundamento o pedido dos embargantes para que as falhas apuradas em sede de Representação não sejam mencionadas na síntese do Voto que orientou o acórdão embargado. O tópico em questão não trata apenas dos eventos passíveis de multa, mas também daqueles relevantes para o mérito das contas, de modo a elencar todos os elementos expostos analiticamente nos tópicos antecedentes relevantes para o enquadramento jurídico efetuado na parte dispositiva da deliberação. Afastando a possibilidade de dúvida na interpretação, na parte final do item 87 discriminei a moldura objetiva das duas consequências jurídicas (mérito das contas e sanção pecuniária) . Portanto, os presentes embargos devem ser rejeitados, dada a inexistência das contradições aventadas.
	Pelo exposto, voto por que seja adotado o Acórdão que ora submeto a este Colegiado. 
T.C.U., Sala das Sessões, em 28 de fevereiro de 2023.
MARCOS BEMQUERER COSTA
Relator